ACORDAO-COMPLETO-2495576

ACÓRDÃO 3785/2022 ATA 25/2022 - SEGUNDA CÂMARA

VISTOS, relatados e discutidos estes autos da Tomada de Contas Especial instaurada pelo Ministério do Turismo, em desfavor de Sebastião Domingos de Oliveira, ex-Prefeito de Cuparaque/MG, em razão da não comprovação da regular aplicação dos recursos federais repassados por meio do Convênio 01321/2010, cujo objeto era a realização da "26ª Festa Peão de Boiadeiro e do Cuparaquense Ausente".
ACORDAM os Ministros do Tribunal de Contas da União, reunidos em sessão Extraordinária da Segunda Câmara, ante as razões expostas pelo Relator, em:
9.1. com fundamento nos arts. 1º, inciso I, 16, inciso III, alínea "c", 19, caput, e 23, inciso III, da Lei 8.443/1992, julgar irregulares as contas do Sr. Sebastião Domingos de Oliveira e condenar os seus herdeiros, Duilio Torbiane de Oliveira (XXX.906.176-XX) , Grasiane Henrique de Oliveira (XXX.381.986-XX) e Creuza Maria de Oliveira (XXX.886.256-XX) , até o limite do patrimônio que lhes foi transferido, ao pagamento da quantia de R$ 88.000,00 (oitenta e oito mil reais) , atualizada monetariamente e acrescida dos juros de mora, calculados a partir de 24/05/2011 até a data da efetiva quitação, fixando-lhes o prazo de 15 (quinze) dias, para que comprovem, perante o Tribunal (art. 214, inciso III, alínea "a", do Regimento Interno/TCU) , o recolhimento da referida quantia ao Tesouro Nacional, nos termos da legislação em vigor;
9.2. autorizar, caso requerido, nos termos do art. 26 da Lei 8.443/1992 c/c o art. 217 do Regimento Interno/TCU, o parcelamento da dívida em até 36 (trinta e seis) parcelas mensais e sucessivas, sobre as quais incidirão os correspondentes acréscimos legais (débito: atualização monetária e juros) , esclarecendo aos herdeiros do responsável que a falta de pagamento de qualquer parcela importará no vencimento antecipado do saldo devedor, sem prejuízo das demais medidas legais;
9.3. autorizar, desde logo, a cobrança judicial da dívida, caso não atendidas as notificações, nos termos do art. 28, inciso II, da Lei 8.443/1992; 
9.4. enviar cópia deste Acórdão à Procuradoria da República no Estado de Minas Gerais, com fundamento no art. 16, § 3º, da Lei 8.443/1992 c/c o art. 209, § 7º, do Regimento Interno/TCU, para adoção das medidas cabíveis, bem como ao Ministério do Turismo, para ciência.

Tomada de Contas Especial instaurada pelo Ministério do Turismo, em desfavor de Sebastião Domingos de Oliveira, ex-Prefeito de Cuparaque/MG, em razão de não comprovação da regular aplicação dos recursos repassados pela União realizadas por meio do Convênio 01321/2010, cujo objeto era a realização da 26ª Festa Peão de Boiadeiro e do Cuparaquense Ausente.

Segunda Câmara

Município de Cuparaque/MG.

3. Responsável: Sebastiao Domingos de Oliveira (XXX.347.127-XX, falecido).

13.1. Ministros presentes: Bruno Dantas (Presidente) e Augusto Nardes.
13.2. Ministro-Substituto convocado: Marcos Bemquerer Costa (Relator).
13.3. Ministro-Substituto presente: André Luís de Carvalho.

MARCOS BEMQUERER

Adoto como relatório a instrução lavrada no âmbito da Secretaria de Controle Externo de Tomada de Contas Especial, abaixo reproduzida com pequenos ajustes de forma (peça 102) :
"Cuidam os autos de tomada de contas especial instaurada por Ministério do Turismo, em desfavor de Sebastião Domingos de Oliveira (CPF: XXX.347.127-XX) , em razão da não comprovação da regular aplicação dos recursos repassados pela União por meio do Convênio 01321/2010, registro Siafi 743435 (peça 6) , firmado entre o Ministério do Turismo e município de Cuparaque - MG, e que tinha por objeto o instrumento descrito como '26ª Festa Peão de Boiadeiro e do Cuparaquense Ausente'.
HISTÓRICO
Em 3/4/2017, com fundamento na IN/TCU 71/2012, alterada pela IN/TCU 76/2016 e DN/TCU 155/2016, o dirigente da instituição Ministério do Turismo autorizou a instauração da tomada de contas especial (peça 64) . O processo foi registrado no sistema e-TCE com o número 440/2018.
O Convênio 01321/2010, registro Siafi 743435, foi firmado no valor de R$ 105.000,00, sendo R$ 100.000,00 à conta do concedente e R$ 5.000,00 referentes à contrapartida do convenente. Teve vigência de 1/7/2010 a 19/7/2011, com prazo para apresentação da prestação de contas em 20/8/2011. Os repasses efetivos da União totalizaram R$ 100.000,00 (peça 8) .
A prestação de contas e complementações enviadas foram analisadas por meio dos documentos constantes nas peças 29, 38 e 45.
O fundamento para a instauração da Tomada de Contas Especial, conforme consignado na matriz de responsabilização elaborada pelo tomador de contas, foi a constatação da seguinte irregularidade: 
Utilizar a Inexigibilidade de Licitação para a contratação das atrações artísticas previstas no Plano de Trabalho aprovado, sem, no entanto, terem sido apresentados os contratos de exclusividade entre a empresa contratada pela entidade Convenente e os artistas em questão. Não comprovar a locação do gerador e dos serviços de segurança.  Emitir notas ficais sem observância da legislação. 
O responsável arrolado na fase interna foi devidamente comunicado e, diante da ausência de justificativas suficientes para elidir a irregularidade e da não devolução dos recursos, instaurou-se a tomada de contas especial.
No relatório (peça 66) , o tomador de contas concluiu que o prejuízo importaria no valor original de R$ 99.747,62, imputando-se a responsabilidade a Sebastião Domingos de Oliveira, falecido, na condição de gestor dos recursos. 
Em 18/7/2019, a Controladoria-Geral da União emitiu o relatório de auditoria (peça 67) , em concordância com o relatório do tomador de contas. O certificado de auditoria e o parecer do dirigente do órgão de controle interno concluíram pela irregularidade das presentes contas (peças 68 e 69) .
Em 8/8/2019, o ministro responsável pela área atestou haver tomado conhecimento das conclusões contidas no relatório e certificado de auditoria, bem como do parecer conclusivo do dirigente do órgão de controle interno, manifestando-se pela irregularidade das contas, e determinou o encaminhamento do processo ao Tribunal de Contas da União (peça 70) .
No âmbito deste Tribunal, analisando-se os documentos nos autos, a Secex/TCE concluiu pela necessidade de realização de citação do Espólio de Sebastião Domingos de Oliveira, na pessoa da Senhora Creuza Maria de Oliveira, Inventariante, (peças 73, 74 e 75) .
Tendo em vista que a responsável, a Senhora Creuza Maria de Oliveira, Inventariante do espólio de Sebastião Domingos de Oliveira, não logrou comprovar a boa e regular aplicação dos recursos, uma vez que  optou pelo silêncio, configurando a revelia, nos termos do § 3º do art. 12 da Lei 8.443/1992, a Secex/TCE propôs o julgamento pela irregularidade das contas do responsável (peças 81, 82 e 83) . 
O MP/TCU (peça 84) , considerando que, por ocasião da citação do espólio, o inventário já estava encerrado há mais de cinco anos, conforme a escritura pública de inventário e partilha lavrada em 15/5/2014 (peça 63) , tendo os bens do falecido, declarados no valor de R$ 78.925,02, partilhados entre a viúva meeira, Sra. Creuza Maria de Oliveira (CPF XXX.886.256-XX) , e os filhos herdeiros, Srs. Duilio Torbiane de Oliveira (CPF XXX.906.176-XX) e Grasiane Henrique de Oliveira (CPF XXX.381.986-XX) , manifestou-se, em preliminar, para que fosse promovida a citação dos herdeiros de Sebastião Domingos de Oliveira, alertando que os ofícios citatórios, além de informar que a responsabilidade dos herdeiros se limita ao patrimônio transferido, deverão apresentar a descrição detalhada das irregularidades, de modo que possam delas se defender.
O Despacho do Relator (peça 85) acolheu a preliminar suscitada pelo Parquet especializado e restituiu os autos à Secex/TCE, com vistas à realização da citação dos Srs. Duilio Torbiane de Oliveira e Grasiane Henrique de Oliveira, na qualidade de herdeiros de Sebastião Domingos de Oliveira, para que, com fundamento nos arts. 11 e 12, inciso II, da Lei 8.443/1992 e no prazo de 15 (quinze) dias, recolhessem os valores apurados neste feito e/ou apresentassem alegações de defesa acerca das irregularidades verificadas nos autos, com as cautelas sugeridas pelo MP/TCU, nos termos do Parecer precedente.
Assim, a Secex/TCE realizou a citação do responsável, na pessoa dos seus herdeiros (peças 88, 89 e 90) para as seguintes irregularidades: 
Irregularidade 1: ausência de comprovação de que as empresas que não detinham direitos de exclusividade, contratadas irregularmente por inexigibilidade, pagaram o cachê de bandas ou cantores que realizaram o evento.
Evidências da irregularidade: documentos técnicos presentes nas peças 6, 12, 17, 18, 20, 21 e 47.
Normas infringidas: art. 70, parágrafo único, da Constituição Federal de 1988; art. 93, do Decreto-lei 200, de 25 de fevereiro de 1967; art. 50, § 3º, da Portaria Interministerial 127/2008, Acórdão 96/2008-TCU-Plenário, Acórdão 1435/2017-TCU-Plenário e Termo do Convênio 743435/2010, cláusula terceira, item II, alíneas 'oo' e 'pp'.
Débito relacionado ao responsável Sebastião Domingos de Oliveira (CPF: XXX.347.127-XX) :
	Data de ocorrência
	Valor histórico (R$) 

	24/5/2011
	80.000,00

Cofre credor: Tesouro Nacional.
Responsável: Sebastião Domingos de Oliveira (CPF: XXX.347.127-XX) .
Conduta: não apresentar notas fiscais e recibos (ou outros documentos equivalentes) emitidos em nome das bandas e cantores e assinados por seus representantes legais ou pelos seus empresários exclusivos, sendo essa representação ou exclusividade registrada em cartório.
Nexo de causalidade: A não apresentação de notas fiscais e recibos (ou outros documentos equivalentes) emitidos em nome das bandas e cantores e assinados por seus representantes legais ou pelos seus empresários exclusivos impediu comprovação do nexo causal entre os recursos federais transferidos e os pagamentos efetuados, visto que não se provou que os valores pagos ao intermediário contratado efetivamente foram repassados à banda e artistas que realizaram shows, resultando em presunção de prejuízo ao erário.
Culpabilidade: não há excludentes de ilicitude, de culpabilidade e de punibilidade; é razoável supor que o responsável tinha consciência da ilicitude de sua conduta; era exigível conduta diversa da praticada, qual seja, assegurar que as bandas e cantores que se apresentaram no evento efetivamente receberam o valor dos pagamentos especificados no plano de trabalho. 
Encaminhamento: citação.
Irregularidade 2: não comprovação da execução física do objeto do convênio.
Evidências da irregularidade: documentos técnicos presentes nas peças 45 e 47.
Normas infringidas: art. 70, parágrafo único, da Constituição Federal de 1988; art. 93, do Decreto-lei 200, de 25 de fevereiro de 1967; art. 50, § 3º, da Portaria Interministerial 127/2008, e Termo do Convênio 01321/2010, Siafi 743435.
Débito relacionado ao responsável Sebastião Domingos de Oliveira (CPF: XXX.347.127-XX) :
	Data de ocorrência
	Valor histórico (R$) 

	24/5/2011
	8.000,00

Cofre credor: Tesouro Nacional.
Responsável: Sebastião Domingos de Oliveira (CPF: XXX.347.127-XX) .
Conduta: não apresentar imagens (fotografias ou filmagens) ou outros documentos que provassem a execução dos itens previstos no plano de trabalho (gerador, no valor de R$ 5.000,00 e segurança, no valor de R$ 3.000,00) e pagos com recursos do convênio.
Nexo de causalidade: a não apresentação de documentos que comprovassem a execução dos itens previstos no plano de trabalho resultou na presunção de dano ao erário.
Culpabilidade: não há excludentes de ilicitude, de culpabilidade e de punibilidade; é razoável supor que o responsável tinha consciência da ilicitude de sua conduta; era exigível conduta diversa da praticada, qual seja, comprovar por meio de documentos a efetiva execução de todos os itens previstos no plano de trabalho. 
Encaminhamento: citação.
Em cumprimento ao pronunciamento da unidade (peça 75) , foram efetuadas citações do responsável, nos moldes adiante:
 Sebastião Domingos de Oliveira - promovida a citação do responsável, na pessoa dos seus herdeiros: Duilio Torbiane de Oliveira (CPF XXX.906.176-XX) , Grasiane Henrique de Oliveira (CPF XXX.381.986-XX) e Creuza Maria de Oliveira (CPF: XXX.886.256-XX) , conforme delineado adiante:
	Comunicação: Ofício 13777/2019 - Seproc (peça 77) , para Creuza Maria de Oliveira
Data da Expedição: 16/12/2019
Data da Ciência: 3/1/2020 (peça 78) 
Nome Recebedor: Grasiane H. de Oliveira
Observação: Ofício enviado para o endereço do responsável, conforme pesquisa na base de dados no sistema da Receita Federal, custodiada pelo TCU.
Fim do prazo para a defesa: 18/1/2020
	
	Comunicação: Ofício 14826/2021 - Seproc (peça 95) , para Duilio Torbiane de Oliveira
Data da Expedição: 8/4/2021
Data da Ciência: 14/4/2021 (peça 96) 
Nome Recebedor: Inglede Rafaela Gomes Fagundes
Observação: Ofício enviado para o endereço do responsável, conforme pesquisa na base de dados nos sistemas corporativos do TCU, custodiada pelo TCU.
Fim do prazo para a defesa: 29/4/2021
	
	Comunicação: Ofício 20874/2021 - Seproc (peça 99) para Grasiane Henrique de Oliveira
Data da Expedição: 5/5/2021
Data da Ciência: 12/5/2021 (peça 100) 
Nome Recebedor: Inglede Rafaela Gomes Fagundes
Observação: Ofício enviado para o endereço do responsável, conforme pesquisa na base de dados no sistema da Receita Federal, custodiada pelo TCU.
Fim do prazo para a defesa: 27/5/2021
	
Conforme Despacho de Conclusão das Comunicações Processuais (peça 101) , as providências inerentes às comunicações processuais foram concluídas. 
Transcorrido o prazo regimental, o responsável Sebastião Domingos de Oliveira, na pessoa dos seus herdeiros, permaneceu silente, devendo ser considerado revel, nos termos do art. 12, § 3º, da Lei 8.443/1992.
ANÁLISE DOS PRESSUPOSTOS DE PROCEDIBILIDADE DA IN/TCU 71/2012
Avaliação de Viabilidade do Exercício do Contraditório e Ampla Defesa
Verifica-se que não houve o transcurso de mais de dez anos desde o fato gerador sem que tenha havido a notificação do responsável pela autoridade administrativa federal competente (art. 6º, inciso II, c/c art. 19 da IN/TCU 71/2012, modificada pela IN/TCU 76/2016) , uma vez que o fato gerador da irregularidade sancionada ocorreu em 24/5/2011, e o responsável foi notificado sobre as irregularidades pela autoridade administrativa competente conforme abaixo:
Sebastião Domingos de Oliveira, excepcionalmente, não houve notificação.
Valor de Constituição da TCE 	
Verifica-se, ainda, que o valor atualizado do débito apurado (sem juros) em 1/1/2017 é de R$ 127.406,40, portanto superior ao limite mínimo de R$ 100.000,00, na forma estabelecida conforme os arts. 6º, inciso I, e 19 da IN/TCU 71/2012, modificada pela IN/TCU 76/2016. 
OUTROS PROCESSOS/DÉBITOS NOS SISTEMAS DO TCU COM OS MESMOS RESPONSÁVEIS
Informa-se que não foi encontrado débito imputável ao responsável em outros processos no Tribunal.
A tomada de contas especial está, assim, devidamente constituída e em condição de ser instruída.
EXAME TÉCNICO
Da validade das notificações:
Preliminarmente, cumpre tecer breves considerações sobre a forma como são realizadas as comunicações processuais no TCU. A esse respeito, destacam-se o art. 179, do Regimento Interno do TCU (Resolução 155, de 4/12/2002) e o art. 4º, inciso III, § 1º, da Resolução TCU 170, de 30 de junho de 2004, in verbis:
Art. 179. A citação, a audiência ou a notificação, bem como a comunicação de diligência, farse-ão:
I - mediante ciência da parte, efetivada por servidor designado, por meio eletrônico, fac-símile, telegrama ou qualquer outra forma, desde que fique confirmada inequivocamente a entrega da comunicação ao destinatário;
II - mediante carta registrada, com aviso de recebimento que comprove a entrega no endereço do destinatário;
III - por edital publicado no Diário Oficial da União, quando o seu destinatário não for localizado
 (...) 
Art. 3º As comunicações serão dirigidas ao responsável, ou ao interessado, ou ao dirigente de órgão ou entidade, ou ao representante legal ou ao procurador constituído nos autos, com poderes expressos no mandato para esse fim, por meio de:
I - correio eletrônico, fac-símile ou telegrama;
II - servidor designado;
III - carta registrada, com aviso de recebimento;
IV - edital publicado no Diário Oficial da União, quando o seu destinatário não for localizado, nas hipóteses em que seja necessário o exercício de defesa.
Art. 4º. Consideram-se entregues as comunicações:
I - efetivadas conforme disposto nos incisos I e II do artigo anterior, mediante confirmação da ciência do destinatário;
II - realizadas na forma prevista no inciso III do artigo anterior, com o retorno do aviso de recebimento, entregue comprovadamente no endereço do destinatário;
III - na data de publicação do edital no Diário Oficial da União, quando realizadas na forma prevista no inciso IV do artigo anterior.
§ 1º O endereço do destinatário deverá ser previamente confirmado mediante consulta aos sistemas disponíveis ao Tribunal ou a outros meios de informação, a qual deverá ser juntada ao respectivo processo.
 (...) 
Bem se vê, portanto, que a validade da citação via postal não depende de que o aviso de recebimento seja assinado pelo próprio destinatário da comunicação, o que dispensa, no caso em tela, a entrega do AR em 'mãos próprias'. A exigência da norma é no sentido de o Tribunal verificar se a correspondência foi entregue no endereço correto, residindo aqui a necessidade de certeza inequívoca. 
Não é outra a orientação da jurisprudência do TCU, conforme se verifica dos julgados a seguir transcritos:
'São válidas as comunicações processuais entregues, mediante carta registrada, no endereço correto do responsável, não havendo necessidade de que o recebimento seja feito por ele próprio (Acórdão 3648/2013-TCU-Segunda Câmara, Relator Min. José Jorge) ;
É prescindível a entrega pessoal das comunicações pelo TCU, razão pela qual não há necessidade de que o aviso de recebimento seja assinado pelo próprio destinatário. Entregandose a correspondência no endereço correto do destinatário, presume-se o recebimento da citação. (Acórdão 1019/2008-TCU-Plenário, Relator Min. Benjamin Zymler) ;
As comunicações do TCU, inclusive as citações, deverão ser realizadas mediante Aviso de Recebimento - AR, via Empresa Brasileira de Correios e Telégrafos, bastando para sua validade que se demonstre que a correspondência foi entregue no endereço correto. (Acórdão 1526/2007-TCU-Plenário, Relator Min. Aroldo Cedraz) .'
A validade do critério de comunicação processual do TCU foi referendada pelo Supremo Tribunal Federal, nos termos do julgamento do MS-AgR 25.816/DF, por meio do qual se afirmou a desnecessidade da ciência pessoal do interessado, entendendo-se suficiente a comprovação da entrega do 'AR' no endereço do destinatário:
'Ementa: Agravo Regimental. Mandado de segurança. Desnecessidade de intimação pessoal das decisões do Tribunal de Contas da União. Art. 179 do regimento interno do TCU. Intimação do ato impugnado por carta registrada, iniciado o prazo do art. 18 da lei nº 1.533/51 da data constante do aviso de recebimento. Decadência reconhecida. Agravo improvido.
O envio de carta registrada com aviso de recebimento está expressamente enumerado entre os meios de comunicação de que dispõe o Tribunal de Contas da União para proceder às suas intimações.
O inciso II do art. 179 do Regimento Interno do TCU é claro ao exigir apenas a comprovação da entrega no endereço do destinatário, bastando o aviso de recebimento simples.' 
Da revelia do responsável Sebastião Domingos de Oliveira (na pessoa dos seus herdeiros: Duilio Torbiane de Oliveira (CPF XXX.906.176-XX) , Grasiane Henrique de Oliveira (CPF XXX.381.986-XX) e Creuza Maria de Oliveira (CPF: XXX.886.256-XX) 
No caso vertente, a citação dos herdeiros do responsável (Sebastião Domingos de Oliveira) se deu em endereços provenientes de pesquisas realizadas pelo TCU (vide parágrafos acima) . A entrega dos ofícios citatórios nesses endereços ficou comprovada conforme detalhamento a seguir:
Creuza Maria de Oliveira, ofício 13777/2019 - Seproc (peça 77) , origem no sistema da Receita Federal; Duilio Torbiane de Oliveira, ofício 14826/2021 - Seproc (peça 95) , origem nos sistemas corporativos do TCU e Grasiane Henrique de Oliveira, ofício 20874/2021 - Seproc (peça 99) , origem no sistema da Receita Federal.
Nos processos do TCU, a revelia não leva à presunção de que seriam verdadeiras todas as imputações levantadas contra os responsáveis, diferentemente do que ocorre no processo civil, em que a revelia do réu opera a presunção da verdade dos fatos narrados pelo autor (Acórdão 1009/2018-TCU-Plenário, Relator Min. Bruno Dantas; 2369/2013 - TCU - Plenário, Relator Min. Benjamin Zymler e 2449/2013 - TCU - Plenário, Relator Min. Benjamin Zymler) . Dessa forma, a avaliação da responsabilidade do agente não pode prescindir da prova existente no processo ou para ele carreada. 
Ao não apresentar sua defesa, o responsável deixou de produzir prova da regular aplicação dos recursos sob sua responsabilidade, em afronta às normas que impõem aos gestores públicos a obrigação legal de, sempre que demandados pelos órgãos de controle, apresentar os documentos que demonstrem a correta utilização das verbas públicas, a exemplo do contido no art. 93 do Decreto-Lei 200/1967: 'Quem quer que utilize dinheiros públicos terá de justificar seu bom e regular emprego na conformidade das leis, regulamentos e normas emanadas das autoridades administrativas competentes.' 
Mesmo as alegações de defesa não sendo apresentadas, considerando o princípio da verdade real que rege esta Corte, procurou-se buscar, em manifestações do responsável na fase interna desta Tomada de Contas Especial, se havia algum argumento que pudesse ser aproveitado a seu favor. 
Os argumentos apresentados na fase interna (peças 9, 31, 44 e 53) não elidem as irregularidades apontadas.
Em se tratando de processo em que a parte interessada não se manifestou acerca das Em se tratando de processo em que a parte interessada não se manifestou acerca das irregularidades imputadas, não há elementos para que se possa efetivamente aferir e reconhecer a ocorrência de boa-fé na conduta do responsável, podendo este Tribunal, desde logo, proferir o julgamento de mérito pela irregularidade das contas, conforme os termos dos §§ 2º e 6º do art. 202 do Regimento Interno do TCU. (Acórdão 2064/2011-TCU-Primeira Câmara (relator Min. Ubiratan Aguiar) , 6.182/2011 - 1ª Câmara (relator Min. Subs. Weder de Oliveira) , 4.072/2010 - 1ª Câmara (Relator Min. Valmir Campelo) , 1.189/2009 - 1ª Câmara (Relator Min. Subs. Marcos Bemquerer Costa) , 731/2008 - Plenário (Relator Min. Aroldo Cedraz) .
Dessa forma, o responsável Sebastião Domingos de Oliveira, na pessoa dos seus herdeiros, deve ser considerado revel, nos termos do art. 12, § 3º, da Lei 8.443/1992, devendo as contas serem julgadas irregulares, condenando-o ao débito apurado.
Prescrição da Pretensão Punitiva
Vale ressaltar que a pretensão punitiva do TCU, conforme Acórdão 1441/2016-TCU-Plenário, Relator Min. Benjamin Zymler, que uniformizou a jurisprudência acerca dessa questão, subordina-se ao prazo geral de prescrição indicado no art. 205 do Código Civil, que é de dez anos, contado da data de ocorrência da irregularidade sancionada, nos termos do art. 189 do Código Civil, sendo este prazo interrompido pelo ato que ordenar a citação, a audiência ou a oitiva do responsável.
No caso em exame, não ocorreu a prescrição, uma vez que a irregularidade sancionada ocorreu em 24/5/2011, e o ato de ordenação da citação ocorreu em 30/10/2019. Contudo, não é possível aplicação de multa aos herdeiros, em virtude do caráter personalíssimo e intransmissível da penalidade.
CONCLUSÃO
Em face da análise promovida na seção 'Exame Técnico', verifica-se que o responsável Sebastião Domingos de Oliveira, na pessoa dos seus herdeiros, não logrou comprovar a boa e regular aplicação dos recursos, instados a se manifestar, optaram pelo silêncio, configurando a revelia, nos termos do § 3º do art. 12 da Lei 8.443/1992. Ademais, inexistem nos autos elementos que demonstrem a boa-fé do responsável ou a ocorrência de outras excludentes de culpabilidade.
Verifica-se também que não houve a prescrição da pretensão punitiva, conforme análise já realizada, mas não é possível aplicação de multa aos herdeiros, em virtude do caráter personalíssimo e intransmissível da penalidade.
Tendo em vista que não constam dos autos elementos que permitam reconhecer a boa-fé do responsável, sugere-se que as suas contas sejam julgadas irregulares, nos termos do art. 202, § 6º, do Regimento Interno do TCU, com a imputação do débito atualizado monetariamente e acrescido de juros de mora, nos termos do art. 202, § 1º, do Regimento Interno do TCU, descontado o valor eventualmente recolhido.
Por fim, como não houve elementos que pudessem modificar o entendimento acerca das irregularidades em apuração, mantém-se a matriz de responsabilização presente na peça 72".
2.	Diante da revelia dos herdeiros do responsável e da ausência de elementos comprobatórios da regular destinação conferida aos recursos repassados ao Município de Cuparaque/MG, a Secex/TCE propõe, em pareceres uniformes (peças 102, 103 e 104) , considerar revel o responsável Sebastião Domingos de Oliveira, na pessoa de seus herdeiros, e julgar irregulares as suas contas, condenando-o ao pagamento do débito apurado nos autos, até o limite do patrimônio transferido aos herdeiros Duilio Torbiane de Oliveira, Grasiane Henrique de Oliveira e Creuza Maria de Oliveira, autorizando-se, desde logo a cobrança judicial das dívidas e outras providências de praxe.
3. 	O Ministério Público junto ao TCU, representado pelo Procurador Marinus Eduardo De Vries Marsico, manifesta concordância com a proposta supra, com pequenos ajustes, consignando que a revelia deve ser declarada em relação aos herdeiros citados, e não em relação ao responsável falecido, e, similarmente, que a condenação ao pagamento do débito recaia sobre os herdeiros citados (peça 105) .
	É o Relatório.

não  há.

Procurador Marinus Eduardo De Vries Marsico.

TOMADA DE CONTAS ESPECIAL. REALIZAÇÃO DE EVENTOS. NÃO COMPROVAÇÃO DO REPASSE DOS RECURSOS ÀS BANDAS SUPOSTAMENTE CONTRATADAS. AUSÊNCIA DE TERMO DE EXCLUSIVIDADE NOS MOLDES EXIGIDOS PELA JURISPRUDÊNCIA. NÃO COMPROVAÇÃO DA EXECUÇÃO DE ITENS PREVISTOS NO PLANO DE TRABALHO. FALECIMENTO DO RESPONSÁVEL. CITAÇÃO DOS HERDEIROS. REVELIA. CONTAS IRREGULARES COM DÉBITO.

TOMADA DE CONTAS ESPECIAL (TCE)

Secretaria de Controle Externo de Tomada de Contas Especial (SecexTCE).

Trago à apreciação deste Colegiado a Tomada de Contas Especial instaurada pelo Ministério do Turismo, em desfavor do Sr. Sebastião Domingos de Oliveira, ex-Prefeito do Município de Cuparaque/MG, em razão da impugnação de despesas do Convênio 01321/2010, registro Siafi 743435 (peça 6) , cujo objeto era apoiar a realização do evento intitulado "26ª Festa Peão de Boiadeiro e do Cuparaquense Ausente", previsto para o dia 1º/07/2010.
2.	Conforme visto no Relatório precedente, a verba federal transferida alcançou o montante de R$ 100.000,00. No entanto, a prestação de contas apresentada na fase interna da TCE contém irregularidades que impediram a sua aprovação pelo Repassador, como a ausência de documentação fiscal comprovando os cachês pagos aos artistas, os quais deveriam ser contratados diretamente, por inexigibilidade de licitação, ou por meio de seus representantes exclusivos, o que não ocorreu na espécie. Também não houve a devida comprovação da execução dos serviços de segurança e de locação do grupo gerador, fato que motivou a glosa dos recursos correspondentes a estes itens.
3.	Tendo em vista o falecimento do ex-Prefeito, foi realizada a citação da Sra. Creuza Maria de Oliveira, inventariante do espólio, que permaneceu silente. O Ministério Público/TCU, considerando que, por ocasião da citação do espólio, o inventário já estava encerrado há mais de cinco anos, conforme a escritura pública de inventário e partilha lavrada em 15/5/2014 (peça 63) , tendo sido os bens do falecido partilhados entre a viúva meeira, Sra. Creuza Maria de Oliveira, e os filhos herdeiros, Srs. Duilio Torbiane de Oliveira e Grasiane Henrique de Oliveira, manifestou-se, em preliminar, para que fosse promovida a citação dos herdeiros do Sr. Sebastião Domingos de Oliveira (peça 84) . Dessa forma, a Secex/TCE procedeu à citação dos herdeiros, os quais não recolheram a importância apurada nos autos, tampouco apresentaram alegações de defesa, caracterizando a revelia nos termos do art. 12, § 3º, do Regimento Interno/TCU. 
4.	Quanto ao mérito das irregularidades, cabe lembrar que é ônus do administrator de recursos públicos prestar contas e nela comprovar a boa e regular aplicação dos recursos federais que lhe foram confiados, por imposição decorrente do ordenamento jurídico, a teor do bloco normativo composto pelas disposições dos arts. 70, parágrafo único, da Constituição Federal, 93 do Decreto-lei 200/1967 e 66 do Decreto 93.872/1986. 
5.	Nesse mister, é indispensável que o gestor demonstre a execução física das metas previstas no plano de trabalho aprovado pelo órgão concedente, a regularidade da movimentação dos recursos financeiros depositados na conta corrente exclusiva do convênio, bem como o vínculo entre a realização das metas e a destinação dos recursos.
6.	Todavia, acerca da irregularidade atinente à contratação das bandas por meio de representantes com exclusividade apenas para o evento e para a localidade em questão, observo que tal contratação não atendeu aos requisitos estabelecidos no Acórdão 96/2008-TCU-Plenário e às próprias regras traçadas no ajuste (Cláusula Terceira, item II, alínea oo, do Termo, peça 6, p. 7) , as quais impunham que a contratação por inexigibilidade não consistisse em mera autorização restrita aos dias, localidade e evento, sob pena de glosa dos valores pagos. 
7.	Cumulativamente à irregularidade retro, não houve comprovação de pagamento do cachê às bandas contratadas, o que contrariou não só a Portaria/MTur 153, de 6/10/2009, vigente à época da celebração do Convênio 01321/2010 (29/06/2010) , como também os próprios termos pactuados, uma vez que a alínea pp do item II da aludida cláusula convenial previa expressamente que competia ao Convenente "encaminhar ao Concedente documento comprobatório do efetivo recebimento do cachê por parte dos artistas, das bandas, e/ou grupos, emitido pelo contratante dos mesmos" (peça 6, p. 7) . 
8.	Nessas situações, o Tribunal tem entendido não restar caracterizado o nexo de causalidade entre as apresentações eventualmente executadas, o respectivo contrato com o intermediário e o pagamento que lhe foi realizado, na medida em que não se sabe com certeza se o recurso destinado a este intermediário foi de fato dirigido ao pagamento das bandas, as quais podem ter sido remuneradas inclusive por outras fontes. Essa incerteza acerca do nexo causal entre os recursos federais repassados e o objeto eventualmente executado é que impõe a condenação em débito, mormente em casos como o presente, no qual havia cláusulas específicas vedando a intermediação nos moldes empreendidos pelo ex-Gestor.
9.	No tocante aos itens "grupo gerador" e "serviços de segurança", os elementos trazidos por ocasião da prestação de contas não possibilitaram constatar a sua efetiva realização, de modo que o responsável não se desincumbiu, naquela ocasião, do seu dever de comprovar a execução física das metas previstas no plano de trabalho aprovado pelo Concedente. À mingua de novos elementos comprobatórios, ante a revelia dos herdeiros do Sr. Sebastião Domingos de Oliveira, cabe manter a glosa dos respectivos valores, na linha dos pareceres uniformes, porquanto não demonstrada a efetiva execução desses serviços.
10.	Nessas condições, cabe julgar irregulares as contas do responsável, condenando os seus herdeiros ao pagamento do débito apurado nos autos, até o limite do patrimônio que lhes foi transferido, nos moldes sugeridos pelo MP/TCU, deixando-se, outrossim, de aplicar qualquer sanção, ante o caráter personalíssimo das penas.
11.	Por fim, deve ser autorizado o pagamento da dívida em até 36 parcelas mensais e consecutivas, caso solicitado, e a cobrança judicial da dívida, bem como remetida cópia do Acórdão que vier a ser proferido à Procuradoria da República no Estado de Minas Gerais, com fundamento no art. 16, § 3º, da Lei 8.443/1992 c/c art. 209, § 7º, do Regimento Interno/TCU, e ao Ministério do Turismo, para ciência.
	Ante o exposto, voto por que seja adotada a deliberação que ora submeto a este Colegiado.
TCU, Sala das Sessões, em 26 de julho de 2022.
MARCOS BEMQUERER COSTA 
Relator